【裁判字號】    97,訴,211
【裁判日期】    970903
【裁判案由】    清償債務
【裁判全文】
臺灣臺南地方法院民事判決               97年度訴字第211號
原      告  乙○○
訴訟代理人  侯清治律師
            李孟仁律師
被      告  丙○○
上列當事人間請求清償債務事件，經本院於中華民國97年8月20
日言詞辯論終結，判決如下：
    主  文
被告應給付原告新台幣貳佰萬元，及自民國97年2月20日起至清
償日止，按週年利率百分之五計算之利息。
訴訟費用新臺幣貳萬零捌佰元由被告負擔。
本判決於原告以新台幣陸拾陸萬元供擔保後，得假執行。但被告
如於假執行標的物拍定、變賣或其他財產權假執行程序終結前，
以新台幣貳佰萬元為原告預供擔保後，得免為假執行。
    事實及理由
一、原告主張：原告與被告、訴外人丁○○、陳正強、甲○○於
    民國69年間共同出資新台幣（下同）69萬元（原告出資23萬
    元，丙○○、陳正強共同出資23萬元、丁○○、甲○○共同
    出資23萬元） 購買坐落於臺南縣左鎮鄉○○○段第391-1地
    號、第391-3地號、第391-4地號、第394-1地號、第394-2地
    號（後新增同段第394-13地號）、第394-3地號、第394-4地
    號（後新增同段第394-10地號、第394-11地號、第394-14地
    號、第394-15地號）、第392地號等8筆農地（以下合併簡稱
    系爭農地），當時因受農業發展條例之限制而無法將系爭農
    地登記與全體出資人按出資額之比例保持共有，遂經全體出
    資人同意訂立合夥契約（以下簡稱系爭合夥契約），於70年
    8月19日將系爭農地所有權全部借名登記於被告名下， 約明
    「因土地處理所獲得之任何利益或費用，按產權比例平均分
    配」，並委託被告處理。 然台南縣左鎮鄉○○○段第394-1
    地號、第394-10地號、第394-11地號、第394-13地號、第39
    4-14地號、第394-15地號（以下簡稱系爭農地徵收部分）分
    別於76年、88年、91年間由政府徵收，被告均有獲取政府之
    徵收補償金，卻未交付給原告。另被告復未經原告同意，於
    83年間擅自將台南縣左鎮鄉○○○段第391-1地號、第391-3
    地號、第391-4地號、第394-2地號、第394-3地號、第394-4
    地號及第392地號共7筆（以下簡稱系爭農地抵押部分）設定
    2次各均為360萬元之最高限額抵押權向合作金庫商業銀行（
    下稱合作金庫）借款供自己使用。原告發現上開情事後為求
    終結系爭合夥契約，要求被告將系爭農地（除系爭農地抵押
    部分）之3分之1過戶予原告，如不能過戶，被告亦應給予原
    告200萬元以終結系爭合夥契約。 原告當時是根據系爭農地
    抵押部分設定2次，每筆都是360萬，2筆720萬，以銀行一般
    行情7成左右，被告訂出600萬除以3，所以開出200萬元本票
    ，當時是以結清處理，惟之後被告履經原告催討，仍未給付
    200萬元。並聲明：(1)被告應給付原告200萬元及自本起訴狀
    繕本送達翌日起至清償日止按週年利率5％之利息。 (2)願供
    擔保，請准宣告假執行。
二、被告抗辯：伊確有和原告、丁○○、陳正強、甲○○於69年
    間共同出資69萬元購買系爭農地，但是當時並未約定出資額
    及分配比例，伊亦並未看過系爭合夥契約中所附「出資人姓
    名及產權分配比例」，而且照系爭合夥契約之合約書，原告
    的出資比例應為五分之一。而伊之所以會把系爭農地抵押部
    分拿去向合作金庫抵押借款，係為投資電腦公司，將獲利回
    饋給合夥人，之所以設定2次抵押權（各360萬），是因為被
    告向合作金庫貸款時告訴合作金庫希望將來在土地上投資開
    發，所以1次是將土地設定抵押權的360萬，1次 是於伊將來
    對土地投資開發時預留貸款空間加貸的360萬， 手續一次完
    成。然因電腦公司倒閉，故第2次的預留貸款額360萬銀行並
    未貸予伊； 原告投資時只花60萬，現在竟要求償還200萬，
    與行情不符。 伊之所以會簽發200萬元的本票給予原告，純
    係為擔保將來賣土地時再按合約比例處理，絕非如原告所說
    是為了結清之用。並聲明：(1)原告之訴駁回。(2)如受不利之
    判決，願供擔保，請准宣告免為假執行。
三、得心證的理由：
（一）本件原告主張與被告、丁○○、陳正強、甲○○共同出資
      69萬元購買系爭農地，係屬合夥契約，業據提出合夥契約
      書、土地標示表、地藉圖謄本、土地所有權狀（第391之1
      、391之3、391之4、392、394之1、394之2、394之3、394
      之4地號）、出資人姓名及產權分配比例為憑， 而被告亦
      不為爭執合夥契約之真正。是原告所為兩造與丁○○、陳
      正強、甲○○間簽訂系爭合夥契約之主張，堪信為真實。
（二）原告復主張簽訂系爭合夥契約時，其出資額為23萬，占了
      全部出資額的3分之1，故其權利範圍亦應為3分之1乙節，
      業據提出系爭合夥契約書附件（二）之「出資人姓名及產
      權分配比例」為憑。惟為被告所否認，並以未看過該附件
      ，且原告出資比例應為5分之1云云置辯。經查，系爭合夥
      契約連同附件均有騎縫章，被告也有在上面蓋章，被告雖
      抗辯未見過該附件，但契約之訂立，當事人本有審閱的權
      利及義務，如怠於行使而仍在契約上簽名或蓋章，自仍應
      受契約效力所拘束，且系爭合夥契約上之「出資人姓名及
      產權分配比例」亦明定原告權利範圍是3分之1，而證人丁○○亦到庭證稱「我們手上都有合約連附件都有，與卷附
      合約書相符。當時我們確實有買這筆土地，與乙○○母親
      及我母親，我媽媽用丙○○及陳正強，乙○○母親用乙○○名字，我用我及我太太甲○○名字，出資比例各三分之
      一沒錯，所以丙○○及陳正強才會各六分之一，我與我太
      太也是六分之一。當時是農地所以須有農民身分才可以，
      因為只有丙○○有才會登記在他名下，並且才簽這份合約
      書，這些合約都是事實」等語（見本院97年7月9日言詞辯
      論筆錄）。是原告此部分所為其出資比例為3分之1之主張
      ，為可採信。
（三）按隱名合夥，謂當事人約定，一方對於他方所經營之事業
      出資，而分受其營業所生之利益，及分擔其所生損失之契
      約。隱名合夥，除本節有規定者外，準用關於合夥之規定
      。合夥未定有存續期間者，各合夥人得聲明退夥。民法第
      700條、第701條、第686條定有明文。查：
    (一)系爭合夥契約是由兩造及丁○○、甲○○共同出資，而將
      系爭農地登記在丙○○之名下，業如前述，則系爭合夥契
      約性質上應屬隱名合夥契約，合先敘明。
    (二)原告主張其和被告協議由被告給付200萬元後， 原告即放
      棄合夥利益，以生終結系爭合夥契約之效力等情，業據提
      出被告簽立面額200萬元之本票為憑 （未填發票日、到期
      日），惟為被告所否認，並以開立本票目的係為了擔保將
      來系爭農地處分時一定會將錢分給原告云云。惟觀證人甲○○證稱「（開這本票兩百萬元為何意？）希望被告土地
      能夠還給我們或是用兩百萬元結清。」、「……我希望被
      告賠我貳佰萬，當時心態錢還我就好了，土地我也不想拿
      ……」等語（見本院97年7月9日言詞辯論筆錄），顯見開
      立本票之時，原告及甲○○等合夥人均已無繼續合夥事業
      之意。 況，被告對合作金庫之欠款本金即有990萬元，連
      本帶利更高達2079萬7020元，有合作金庫成功分行（97）
      合金成放字第0970001948號函在卷可參，已遠超過其先後
      2次所設定金額共720萬元之最高限額抵押權，日後被告如
      遭強制執行，則除了系爭農地抵押部分外，系爭農地其餘
      未抵押之部分亦有極大的可能被強制執行，而無法達成如
      被告所說開立本票之目的係為擔保將來系爭農地處分後分
      錢給各出資人之用。故被告開立本票之目的，應係為使原
      告及甲○○等人放棄合夥利益，以使其達到退夥結清之目
      的。是被告此部分所為其開立本票目的係為了擔保將來系
      爭農地處分時會將錢分給原告云云之抗辯，已難憑採。則
      原告主張被告開立本票係終結合夥事業及結清合夥利益等
      情，為可採信。
    (三)被告另抗辯原告當時僅出資23萬元，而系爭農地價值亦僅
      約360萬元，原告卻要求200萬元，並不合理云云。惟查：
      1.系爭合夥契約係於70年9月5日訂立，距今有20餘年，期
        間歷經台灣經濟起飛時期，系爭農地之價值實有重大變
        動。
      2.系爭農地徵收部分， 除第394-1、394-10、394-11地號
        因年代久遠，無法知悉補償費用外，第394-13、394-14
        、394 -15地號之徵收補償費合計為280,652元（見卷附
        台南市政府府地用字第0970080982號函）。
      3.按銀行最高限額抵押，係以低於土地之價值為設定金額
        標準，至於實際貸出金額，則視貸款人之實際需要或其
        他情形定之。本件合作金庫既在系爭農地抵押部分設定
        2次各360萬元之最高限額抵押權，自係認系爭農地抵押
        部分實際價值超過720萬元。
      4.綜上，被告抗辯原告以600萬元 計算系爭農地價值不合
        理云云，不足採信。 故原告所為以600萬元計算系爭農
        地之價值，依出資額3分之1計算結果， 原告得以200萬
        元結清隱名合夥關係之主張，為可採信。
四、綜上所述，原告依隱名合夥關係結清終結之法律關係，請求
    被告給付200萬元，為有理由，應予准許。
五、兩造均陳明願供擔保請為宣告假執行或免為假執行，經核於
    法均無不符，爰分別酌定相當之擔保金額宣告之。
六、本件判決基礎已臻明確，兩造其餘攻擊、防禦方法與舉證，
    經審核結果並不能動搖該基礎，且與本件事實之認定無涉，
    自無庸一一贅述。
七、據上論結，原告之訴，為有理由，依民事訴訟法第78條，第
    390條第2項，第392條，判決如主文。
中    華    民    國    97    年    9     月    3     日
                        臺灣臺南地方法院民事第二庭
                                法  官  王 獻 楠
上為正本，係照原本作成。
如不服本判決，應於本判決送達後20日內提出上訴狀（須按他造
當事人之人數附繕本）。
中    華    民    國    97    年    9     月    3     日
                                書記官  李 靜 怡


司法院資訊處製作；財團法人民間司法改革基金會備份。
